---
title: Diferença-em-Diferenca - Avanços Recentes (Parte 1)
author: 'Robson Oliveira Lima'
date: '2021-11-09'
slug: diferenca-em-diferenca-avancos-recentes
categories: []
tags: []
subtitle: ''
summary: ''
authors: []
lastmod: '2021-11-09T10:30:28-03:00'
featured: no
image:
  caption: ''
  focal_point: ''
  preview_only: no
projects: []
---


# Introdução

20% dos artigos da American Economic Review entre 2010 e 2012 estimam o efeito tratamento
utilizando regressões com efeitos fixos de período e grupo (dC & DH, 2020):

$$Y_{g,t} = \lambda_g + \lambda_t + \beta D_{g,t}+\epsilon_{g,t}$$

Quando a hipótese da tendências paralelas é válida, e se o efeito tratamento (ET) de todas as unidades é uma constante $\delta$, então podemos assumir que
$\beta = \delta$.

Contudo, é muito improvável que o ET seja constante para a maior parte dos cenários de pesquisa imaginados. Nesta situação de ET heterogêneos, o $\beta$ de TWFE se torna potencialmente inválido. 

Nos últimos anos, surgiram uma enxurrada de artigos que discutem este problema e apresentam diferentes soluções para o problema. Entre eles temos o artigo de Chasemartin e d'Haultfoeuille (2020), que mostram como o estimador de TWFE nestes casos é uma soma ponderada de efeitos tratamentos para cada grupo e tempo, e que alguns desses pesos são negativos. Em casos extremos, o coeficiente de regressão linear pode ser negativo **mesmo quando todos os efeitos tratamentos médios individuais são positivos**. Eles propõem um estimador que potencialmente corrige esses problemas. Este estimador está implementado tanto no Stata quando no R (pacote `DIDmultiplegt`)







# de Chasemartin e d'Haultfoeuille (2020)

Os autores argumentam que em um TWFE, se não assumirmos efeito tratamento constante, o estimador de diferença-em-diferença
deve representar uma soma ponderada dos vários efeitos tratamentos médios (EFT):

$$\beta = E \left[ \sum_{g,t} W_{g,t} TE_{g,t} \right]$$

onde $W_{g,t}$ são pesos que somam a unidade e $TE$ é o efeito tratamento no grupo $g$ e no período $t$. 

Estes pesos $W_{g,t}$ são diferentes da proporção de unidades na célula $(g,t)$ específica, o que torna este $\beta$ diferente do efeito tratamento médio (ETM). E mais preocupante, algum desses pesos são negativos. De modo que $\beta$ pode ser estritamente negativo mesmo quando todos os $TE_{g,t}$ são positivos. Exemplo, se $ET_1 = 1$ e $ET_2 = 3$, com pesos $W_1 = 2$ e $W_2 = -1$:

$$\beta = 2 \times 1 - 1 \times 3 = -1$$

Assim, como uma robustez é interessante computar os pesos ligados ao $\beta$. Se todos os pesos ou a maioria deles for maior que zero, não há problemas em continuar estimando uma regressão TWFE, mas se muitos pesos forem menores que zero, então pode existir a preocupação de que o efeito tratamento pode ser heterogêneo entre grupos e no tempo. 

<blockquote class="twitter-tweet"><p lang="en" dir="ltr">Weights can be estimated, and used as a diagnostic tool. If all / most weights &gt;0, you may be fine using the two ways fe regression. But if many weights &lt;0, and you worry that treatment effect may be heterogeneous across time/groups, you may want to use other estimation method</p>&mdash; Clément de Chaisemartin (@CdeChaisemartin) <a href="https://twitter.com/CdeChaisemartin/status/1055176097464111104?ref_src=twsrc%5Etfw">October 24, 2018</a></blockquote> <script async src="https://platform.twitter.com/widgets.js" charset="utf-8"></script>

Os autores recomendam o uso da função `twowayfeweights` presente no pacote `TwoWayFEWeights` do R. Abaixo, vemos o output da função aplicada para uma base de salários de 4360 indivíduos durante os anos de 1980 e 1987. No artigo original de Vella e Verbeek (1998) os autores utilizaram estas informações para investigar se jovens trabalhadores ganhavam um *premium* salarial por estarem sindicalizados. 


```{r message=FALSE, warning=FALSE}
needs::needs(wooldridge, TwoWayFEWeights, tidyverse)

Y = "lwage"
G = "nr"
T = "year"
D = "union"
controls = c("hours")
weights <- twowayfeweights(wagepan, Y, G, T, D, cmd_type = "feTR", controls = controls)
```
Ao calcularmos os pesos, percebemos que dos 1064 efeitos tratamentos sobre o tratado (ETT) estimados, 189 possuem pesos negativos, um número considerável, e que pode levar a preocupações sobre as estimativas obtidas na época. 

```{r}
weights %>% 
  arrange(desc(weight)) %>% 
  head() %>% 
  knitr::kable()
```

## De onde vem estes pesos negativos?

Estes pesos nascem da presença de heterogeneidades no ET entre grupos e no tempo. Especificamente, elas surgem a partir de dois tipos de comparações **proibidas/indesejadas/impróprias** feitas pelo estimador de DiD. Vamos analisa-las uma a uma:

### Problema 1: $\beta$ usa unidades tratadas como controles

Vamos assumir que o tratamento é binário e o tratamento das unidades seja paulatino no tempo, o chamado *design staggered* ($D_{g,t} \geq D_{g,t-1}$).

Então o $\beta$ será a média ponderada de dois tipos de DIDs:

1. $DID_1$: Comparação da evolução dos outcomes de unidades tratadas em $t$ contra unidades nunca tratadas. Essa comparação não apresenta problemas.

2. $DID_2$: Comparação da evolução dos outcomes entre unidades tratadas em $t$ com unidades tratadas antes e depois de $t$. Essa comparação é problemática, pois no período $t-1$ estamos usando como unidade de comparação, uma unidade já tratada.


Em resumo, na primeira comparação, para as unidades tratadas ($S$, ou switchers), a evolução do outcome após o tratamento representa a evolução que ocorreria independentemente do tratamento ($\Delta Y(0)$) mais o ET sobre essas unidades. Ou seja,


$$Y_{S,t-1} = Y_{S,t-1}(0)$$
$$Y_{S,t} = Y_{S,t}(0) + TE_{S,t}$$
De modo que

$$\Delta Y_S = \Delta Y(0) + TE_{S,t}$$


Mas quando temos unidades que foram tratadas em ambas as datas ($AT$, always treated), $\Delta Y_{AT} = \Delta Y(0) + TE_{AT,t} - TE_{AT,t-1}$, porque precisamos adicionar o efeito que o tratamento teve na evolução de $Y$ no período anterior.

Assim, temos que o $DID_2$ pode ser escrito como:

$$DID_2 = \Delta Y_S - \Delta Y_{AT} = TE_{S,t} - TE_{AT,t} + TE_{AT,t-1}$$

Lembrando que pela hipótese das tendências paralelas, os dois $\Delta Y(0)$ se cancelam. Mas ainda ficamos com o termo $TE_{AT,t}$ entrando com pesos negativos no sinal de $DID_2$, e $\beta$. 

Contudo, se o efeito tratamento é homogêneo no tempo, os dois últimos termos vão se cancelar, pois $TE_{AT,t} = TE_{AT,t-1}$.


Portanto, o problema acima só surge quando temos efeitos tratamentos heterogêneos **no tempo.**



### Problema 2: $\beta$ usa switchers como controle

Vamos comparar agora uma situação em que exista heterogeneidade do ET entre  grupos. Usando a linguagem de dC & DH (2020), vamos assumir que exista um grupo cujo efeito tratamento aumente mais $S_m$ e um grupo cujo efeito tratamento aumente menos ($S_I$).

Assim, o $DID_3$ compara a evolução dos outcomes das unidades que mudam menos com as que mudam mais:

$$DID_3 = \Delta Y_{S_m} - \Delta Y_{S_I}$$

Antes de continuar, vamos assumir que $Y_{S_m,t}(d) = Y_{S_m,t}(0) + \delta S_md$ e $Y_{S_I,t}(d) = Y_{S_I,t}(0) + \delta S_Id$ e que $\delta_{S_I} - 3\delta_{S_m} > 0$. Ou seja, o efeito tratamento dos dois grupos é capturado pela inclinação $\delta_i$, que esses dois efeitos são estritamente positivos mas um é três vezes maior que o outro.

Vamos assumir agora que o tratamento das unidades de $S_m$ aumente de 0 para 2, enquanto que as unidades de $S_I$, vão de 0 para 1. Assim, a evolução do outcome será

$$\Delta Y_{S_m} = Y_{S_m,t} + 2\delta_{S_m} - Y_{S_m,t-1}(0) = \Delta Y(0) + 2\delta_{S_m} = \Delta Y(0) + 2/3\delta_{S_I}$$

Assim, o efeito tratamento do grupo $S_m$ é 2/3 do efeito do grupo $S_I$. 

Para o grupo $S_I$ a evolução do outcome é dada por

$$\Delta Y_{S_I} = Y_{S_I,t} + 1\delta_{S_I} - Y_{S_I,t-1}(0) = \Delta Y(0) + 1\delta_{S_I} = \Delta Y(0) + \delta_{S_I}$$

Portanto, o $DID_3$, que toma a diferença entre $\Delta Y_{S_m}$ e $\Delta Y_{S_I}$ será

$$DID_3 = \Delta Y(0) + 2/3\delta_{S_I} - \Delta Y(0) - \delta S_I$$
$$DID_3 = - 1/3 \delta_{S_I} < 0 $$


Assim, mesmo considerando que $\delta_{S_M}$ e $\delta_{S_I}$ sejam estritamente positivos, o coeficiente estimado será estritamente negativo, sendo igual a -0,33 o efeito do grupo $S_I$. 

**Novamente, este problema só surge quando os efeitos $\delta_{S_M}$ e $\delta_{S_I}$ são diferentes. Caso eles fossem iguais, os efeitos se cancelariam.**


## Como solucionar o problema?

Em dC & DH (2020), os autores propõem um estimador alternativo.